【裁判字號】    98,訴緝,164
【裁判日期】    981027
【裁判案由】    貪污
【裁判全文】
臺灣臺北地方法院刑事判決             98年度訴緝字第164號
公  訴  人  臺灣臺北地方法院檢察署檢察官
被      告  甲○○
上列被告因貪污等案件，經檢察官提起公訴（73年度訴字第2194
號），本院判決如下：
    主  文
本件免訴。
    理  由
一、公訴意旨略以：被告甲○○於臺灣區郵政管理儲匯營業科擔
    任郵務工，負責辦理郵政員工之儲金業務，為依據法令從事
    公務之人員，竟心存歹念，自民國72年9 月30日起至同年12
    月10日止，基於概括之犯意，先後利用經辦員工儲金職務上
    之機會，偽刻莊興康等24人之印鑑偽造郵局儲金簿掛失止付
    申請書，辦理儲簿掛失及更換印鑑手續，復以欺罔手段矇騙
    或盜用主管印章印文完成變更印鑑及補發儲金簿手續後，再
    俟機偽造莊興康等24人之提款單詐領儲金，均足生損害於該
    局及莊興康等之權益，共計有帳號900458號莊興康帳戶新臺
    幣（下同）70萬元、900171號陸來福帳戶70萬元、900859號
    陳阿甜帳戶70萬5 千元、901593號號黃林麗卿帳戶99萬元、
    9016 2 6號張建清帳戶69萬8 千元、902301號薛秀美帳戶70
    萬元、901259號王潔之帳戶70萬元、902863號康佑雄帳戶60
    萬9 千元、902291號賴鎮威帳戶69萬9 千元、901936號江清
    泉帳戶69萬8 千元、904569號李溪波帳戶103 萬9 千元、90
    1090號曹與賢帳戶74萬元、901131號陳國雄帳戶70萬元、90
    2673號方福成帳戶85萬5 千元、901046號帳戶戴禮荃69萬7
    千元、902269號柯里仁帳戶69萬9 千元、902917號黃秋霞帳
    戶70萬元、902061號方宗元帳戶66萬元、903970號陳松年帳
    戶69萬8 千元、903333號翁慧嗇帳戶69萬元、901692號帳戶
    62萬元、901851號蘇朝欽帳戶69萬5 千元、901845號劉傳淆
    帳戶68萬元及900023號吳石如帳號83萬9 千元。合計詐領莊
    興康等24人之儲金1749萬1 千元，得逞後於72年12月12日搭
    機攜款匿居國外。因認被告涉違反戡亂時期貪污治罪條例第
    5 條第2 款利用職務上之機會詐取財物罪、刑法第216 條、
    第21 0條行使偽造私文書罪、刑法第216 條、第214 條行使
    使公務員登載不實文書罪等罪嫌。
二、按案件時效已完成者，應諭知免訴之判決，且得不經言詞辯
    論為之，刑事訴訟法第302條第2款、第307條分別定有明文
    。又行為後法律有變更者，適用行為時之法律，但行為後之
    法律有利於行為人者，適用最有利於行為人之法律，但行為
    後之法律有利於行為人者，適用最有利於行為人之法律，為
    95年7月1日修正施行之刑法第2條第1項所明定。查修正後刑
    法第80條第1項，及修正前刑法第80條第1項關於追訴權時效
    期間之規定不同，修正後刑法所定時效期間較長，表示行為
    人被追訴之期限較久，自屬對行為人不利，比較結果，自以
    修正前刑法第80條較有利於行為人，本件關於追訴權時效，
    自應適用修正前刑法第80條之規定。則關於追訴權時效之停
    止進行，及其期間、計算，亦應一體適用修正前刑法第83條
    之規定。再追訴權之時效，如依法律之規定，偵查、起訴或
    審判之程序，不能開始或繼續時，停止其進行，前項時效停
    止，自停止原因消滅之日起，與停止前已經過之期間，一併
    計算，停止原因繼續存在之期間，如達於修正前刑法第80條
    第1 項各款所定期間4 分之1 者，其停止原因視為消滅，修
    正前刑法第83條定有明文。另按經提起公訴或自訴，且在審
    判進行中，此時追訴權既無不行使之情形，自不發生時效進
    行之問題（司法院大法官會議釋字第138 號解釋意旨參照）
    ，若已實施偵查，追訴權既無不行使之情形，即不生時效進
    行之問題。而所謂實施偵查者，係指檢察署收受警局移送書
    或告訴、告發之日起為檢察官發動偵查權之時而言（最高法
    院82年度第10次刑事庭會議決議可參）。
三、經查，依公訴意旨所示，本案被告甲○○涉犯違反戡亂時期
    貪污治罪條例等罪，其犯罪行為終了日為72年12月10日，故
    其追訴權時效應自該日起算。次查，本案被告涉犯違反戡亂
    時期貪污治罪條例等罪，經檢察官於73年1 月26日開始偵查
    ，73年7 月31日提起公訴，73年8 月27日繫屬於本院，嗣因
    被告逃匿，經本院於73年10月4 日發布通緝，致審判程序不
    能開始，此有起訴書、本案刑事卷宗及本院73年10月4 日發
    布之北院刑秋緝字第4109號通緝書在卷可稽。又被告所涉犯
    之違反戡亂時期貪污治罪條例第5 條第2 項利用職務上之機
    會詐取財物罪，依上述修正前刑法第80條第1 項第1 款規定
    ，追訴權時效為20年；刑法第216 條、第210 條行使偽造私
    文書罪及刑法第216 條、第214 條行使使公務員登載不實文
    書罪等2 罪，依前開修正前刑法第80條第1 項第2 款規定，
    追訴權時效均為10年。再依修正前刑法第83條第1 項、第3
    項規定，並參照司法院29年院字第1963號解釋，本案關於前
    揭利用職務上之機會詐取財物罪之追訴權時效期間應加計因
    通緝而停止之5 年期間，共計為25年；關於行使偽造私文書
    罪及行使使公務員登載不實文書罪等2 罪之追訴權時效期間
    應加計因通緝而停止之2 年6 月期間，共計為12年6 月。是
    本案3 罪之追訴權時效應自被告犯罪行為終了之日即72 年
    12月10日起算，惟自73年1 月26日開始偵查，迄73年10月4
    日本院發布通緝，依司法院釋字第138 號解釋，此時追訴權
    既無不行使之情形，自不生時效進行之問題，自應加計此部
    分期間（計8 月10日），再扣除該案起訴至繫屬本院期間（
    計28日），是本案關於利用職務上之機會詐取財物罪罪的追
    訴權時效完成日應為98年7 月23日；關於行使偽造私文書罪
    及行使使公務員登載不實文書罪等2 罪之追訴權時效完成日
    均應為86年1 月23日。綜此，參照前開規定及說明所示，本
    案已逾追訴權時效，揆諸上開說明，爰不經言詞辯論，逕諭
    知免訴判決。
四、據上論結，應依刑事訴訟法第302 條第2 款、第307 條，刑
    法第2 條第1 項前段，判決如主文。
中    華    民    國    98    年    10    月    27    日
                  刑事第十六庭  審判長法  官  蔡守訓
                                      法  官  羅月君
                                      法  官  藍家偉
以上正本證明與原本無異。
如不服本判決應於收受送達後10日內向本院提出上訴書狀，並應
敘述具體理由；其未敘述上訴理由者，應於上訴期間屆滿後20日
內向本院補提理由書（均須按他造當事人之人數附繕本）「切勿
逕送上級法院」。
                                      書記官  呂慧娟
中    華    民    國    98    年    10    月    30    日


司法院資訊處製作；財團法人民間司法改革基金會備份。
